臺灣桃園地方法院民事判決
109年度訴字第2938號
原      告  朱泳澐  
訴訟代理人  林添進律師                      
被      告  廖登鋐  
上列當事人間請求分割共有物事件，於民國110年11月18日辯論
終結，本院判決如下：
    主      文
一、兩造共有如附表所示土地及建物及附圖所示編號A部分建物
    應予變價分割，所得價金由兩造各分配2分之1。
二、訴訟費用由兩造各依附表所示之應有部分比例負擔。
    事實及理由
壹、程序方面：
　　按訴狀送達後，原告不得將原訴變更或追加他訴。但請求之
    基礎事實同一者，不在此限，民事訴訟法第255 條第1項第2
    款定有明文。經查，原告起訴聲明：兩造共有如附表所示之
    不動產，應予變價分割，所得價金由兩造依附表所示應有部
    分比例分配。嗣於民國110年11月18日言詞辯論期日變更聲
    明為：兩造共有如附表所示土地及建物及附圖所示編號A部
    分建物（A部分建物面積64.69平方公尺；下合稱系爭不動產
    ）應予變價分割，所得價金由兩造各分配2分之1（本院卷12
    3頁）。核原告變更聲明係基於同一請求基礎事實，依上開
    規定，應予准許。　　
貳、實體方面：　　
一、原告方面：兩造共有系爭不動產（三層樓建物及坐落基地，
    1、2樓有保存登記，3樓即附圖編號A所示部分未辦保存登記
    ，應有部分各2分之1），並無不得分割協議，惟就其如何分
    割，無法達成共識。而系爭不動產為獨棟建物，各樓層共用
    單一樓梯、排水系統、管線及共同走道，並以一樓對外通行
    ，難以原物分割，且屋齡已數十年，剩餘價值甚低，若以變
    價分割方式，經由市價機制公開競標可使市場價值極大化，
    有利於增加兩造受分配金額，爰依民法第823條第1項本文規
    定，提起本件訴訟。並聲明：如前揭變更後聲明所示。
二、被告方面：系爭不動產應由專業人士進行分割等語置辯，並
    聲明：原告之訴駁回。
三、得心證之理由：
（一）按各共有人，除法令另有規定外，得隨時請求分割共有物
      。但因物之使用目的不能分割或契約訂有不分割之期限者
      ，不在此限，民法第823 條第1 項定有明文。經查，原告
      主張系爭不動產為兩造共有，應有部分各為2分之1等事實
      ，有系爭不動產之建物及土地登記第一類謄本及公務用謄
      本、房屋稅繳款書、地籍異動索引、地籍圖謄本、房屋稅
      籍證明書及本院囑託地政事務所測量所製附圖為憑（壢司
      調卷13至17頁、27至39頁；本院卷7至15頁、109頁），且
      為被告所不爭執，堪信屬實。又兩造就系爭不動產並未訂
      有不分割之特約，亦無因法令規定或物之使用目的而不能
      分割之情形，依上開規定，原告請求裁判分割系爭不動產
      ，即屬有據。
（二）系爭不動產之分割方法：
   1、按共有物之分割，依共有人協議之方法行之。分割之方法
      不能協議決定，或於協議決定後因消滅時效完成經共有人
      拒絕履行者，法院得因任何共有人之請求，命為下列之分
      配：一、以原物分配於各共有人。但各共有人均受原物之
      分配顯有困難者，得將原物分配於部分共有人。二、原物
      分配顯有困難時，得變賣共有物，以價金分配於各共有人
      ；或以原物之一部分分配於各共有人，他部分變賣，以價
      金分配於各共有人，民法第824 條第1 項、第2 項定有明
      文。又裁判分割共有物，須斟酌各共有人之利害關係、使
      用情形、共有物之性質及價值、經濟效用，符合公平經濟
      原則，其分割方法始得謂為適當（最高法院90年度台上字
      第1607號判決意旨參照）。另分割共有物究以原物分割或
      變價分割為適當，法院應斟酌當事人意願、共有物之使用
      情形、經濟效用及全體共有人之利益等情形而為適當之分
      割，不受共有人所主張分割方法之拘束（最高法院88年度
      台上字第600 號判決意旨參照）。
   2、經查，系爭不動產之建物部分為三層樓的獨棟建物（1、2
      樓有保存登記，3樓則未辦保存登記），以一樓大門對外
      通行，一樓格局前部分為大廳，後部分是餐廳及廁所，後
      方無出入口；二樓前後各有1間房間，前方房間無陽台，
      後方房間有一對外小陽台，中間部分有一間廁所；三樓前
      後亦各有1間房間，前方房間有一陽台，陽台內設有鐵梯
      可上至頂樓水塔，後方房間有對外窗戶，中間有一間浴廁
      等情，有勘驗筆錄及照片附卷可稽（本院卷第73至85頁、
      89至103頁），且為兩造所不爭執。又依建物登記謄本所
      載及地政事務所測量結果，上開建物之建築完成日期為85
      年3月18日，各層面積如附表及附圖所示，本院審酌系爭
      不動產之格局及利用狀況，倘依兩造之共有比例為原物分
      割，則各共有人分得部分均無各自獨立之門戶出入，亦造
      成日後使用上之困難，有礙於系爭不動產之經濟利用價值
      ，對於兩造均非有利，顯非適當之分割方法。另系爭不動
      產倘透過變賣方式分配價金，依民法第824 條第7 項規定
      ，兩造仍有依相同條件優先承買之權，且變賣由應買人競
      相出價，亦得以公平價格賣出，無意承買之共有人並可獲
      配合理之價金，有利於各共有人，亦屬公平。本院審酌上
      情及系爭不動產之性質、使用狀況、經濟效用、兩造意願
      並兼顧全體共有人之利益等情，認系爭不動產採變賣方式
      ，使全體共有人均有單獨買受系爭不動產之機會，以消滅
      共有狀態，並將所得之價金依應有部分之比例分配予全體
      共有人，應屬較為適當及公允之分割方法，並符合全體共
      有人之利益。
四、綜上所述，原告依民法第823 條等規定請求將兩造共有之系
    爭不動產變價分割，所得價金由兩造應有部分比例分配之，
    為有理由，應予准許。
五、本件事證已臻明確，兩造其餘陳述及所提證據，經本院斟酌
    後，核與判決不生影響，爰不逐一論述。　　　　
六、分割共有物之訴，核其性質，兩造本可互換地位，原告提起
    本件訴訟於法雖屬有據，惟被告之應訴乃法律規定不得不然
    ，其所為抗辯為伸張或防衛權利所必要，是本件訴訟費用應
    由兩造依附表所載之應有部分之比例分擔，始為公允，爰依
    民事訴訟法第80條之1 、第85條第1 項但書規定，酌定訴訟
    費用負擔如主文第2 項所示。
中　　華　　民　　國　　111 　年　　1 　　月　　14　　日
                  民事第二庭    法　官　林其玄
以上正本係照原本作成。
如對本判決上訴，須於判決送達後 20 日內向本院提出上訴狀。
如委任律師提起上訴者，應一併繳納上訴審裁判費。
中　　華　　民　　國　　111 　年　　1 　　月　　17　　日
                                書記官　謝宛橙　　　　　
附表       土地部分      土地及建物（含增建部分）應有部分比例 編號 土地坐落    面積 朱泳雲：2分之1 廖登鋐：2分之1  縣市 鄉鎮市區 段 地號 平方公尺  1 桃園市 龍潭區 南龍段 913 79.76  建物部分（門牌：桃園市○○區○○街0號）       編號 建號 建物坐落地號 建物層次面積附屬建物面積（平方公尺）    1 238 913 總面積：118.46 一樓：47.73 二樓：59.23 騎樓：11.50